臺灣臺中地方法院民事判決     
 110年度中建簡字第20號
原      告  張演原  
被      告  楊覲豪  

上列當事人間請求返還工程款事件，本院於民國111年5月4日言
詞辯論終結，判決如下：
    主       文
被告應給付原告新臺幣144,800元，及自民國110年10月8日起至
清償日止，按週年利率百分之5 計算之利息。
原告其餘之訴駁回。
訴訟費用由被告負擔百分之91，餘由原告負擔。
本判決原告勝訴部分得假執行。
    事實及理由
壹、程序事項
    按訴狀送達後，原告不得將原訴變更或追加他訴，但請求之
    基礎事實同一者或擴張或減縮應受判決事項之聲明者，不在
    此限。原告於判決確定前，得撤回訴之全部或一部，民事訴
    訟法第255條第1項第2、3款及第262條分別定有明文。本件
    原告起訴時聲明請求被告楊覲豪應返還原告工程款與定金兩
    倍共新臺幣（下同）160,000元，如無法履行則由被告林恣
    慎、楊蔡素英返還。嗣於本院民國111年5月4日言詞辯論期
    日撤回對林恣慎、楊蔡素英之請求，並依債務不履行、民法
    第179條之法律關係，變更聲明為被告楊覲豪應給付原告16
    萬元及自起訴狀繕本送達翌日起至清償日止，按週年利率百
    分之5計算之利息，核屬訴之撤回、請求之基礎事實同一、
    擴張應受判決事項之聲明，與前開規定相符，應予准許。
貳、實體事項
一、原告主張：兩造於109年1月14日簽立承攬合約（下稱系爭合
    約），由被告以38萬元承攬原告所有臺中市○○區○○街000巷0
    號房屋（下稱系爭房屋）磁磚與防水工程（下稱系爭工程）
    ，施工期間至109年5月底止，約定施工項目則如附表所示，
    原告並已給付被告213,000元，然被告僅施作附表一樓地板
    磁磚打底及系爭房屋1至3樓樓梯以及廚房填縫部分之工項後
    ，即遲未再進行其餘工項，且於109年6月10日以LINE通知原
    告終止系爭合約，拒不繼續履行，致系爭工程荒廢，而被告
    前開已完成之部分工程，則存有諸多瑕疵，經原告另行修繕
    支出25,540元，爰依債務不履行之法律關係，請求被告賠償
    原告前開所受損害，㈡此外，被告前開已完成部分之工項，
    價值僅為68,200元，系爭合約既已終止，被告取得超出前開
    金額工程款部分，即欠缺法律上之原因，而屬不當得利，原
    告自得請求被告返還；㈢為此，爰依民法債務不履行及不當
    得利之法律關係，請求被告給付原告160,000元（計算式：0
    00000-00000＋25540＝170340），並聲明：被告應給付原告16
    0,000元，及自起訴狀繕本送達翌日起，至清償日止，按週
    年利率百分之5計算之利息。
二、被告則以：被告就系爭工程已於半年時間內，完成附表編號
    1-3、1-4、1-7、1-11、1-13、2-3、3-5、3-7地板及樓梯及
    防水工項，並已支出材料及工資費用，實因原告就工程品質
    吹毛求疵致後續工項無法進行，且就已完工部分又拒不驗收
    ，原告再請求被告返還工程款，並非合理等語，並聲明：原
    告之訴駁回。
三、爭執與不爭執事項
  ㈠不爭執之事項
　1.兩造於109年1月14日訂立系爭合約，約定109年5月底前完工
    。
  2.原告已給付被告213,000元。
  3.被告於109年6月10日以LINE通知原告終止系爭合約，經原告
　　於當日收悉，被告亦未再進場施作。
  4.系爭合約工項如附表所示，僅約定總價，但就各工項約定　
    價格。
　5.系爭房屋1樓打底坪數為17.28坪。
　6.卷附LINE聯繫畫面均為兩造對話內容。
  ㈡兩造爭執之事項
   1.被告就系爭工程已施作工項為何？價值為何？
　 2.被告就已施作部分之工程是否有債務不履行之情事？原告
     依債務不履行之法律關係請求被告賠償其損害，是否有理
     由？
　 3.原告請求賠償及返還工程款是否有據？
四、本院之判斷
　㈠被告就系爭工程已施作之工項為何？　
　⒈按當事人主張有利於己之事實者，就其事實有舉證之責任。
    民事訴訟法第277條定有明文。是原告對於自己主張之事實
    已盡證明之責後，被告對其主張，如抗辯其不實並提出反對
    之主張者，則被告對其反對之主張，亦應負證明之責，此為
    舉證責任分擔之原則。
　⒉查原告主張被告僅施作一樓地板磁磚打底及系爭房屋1至3樓
    樓梯以及廚房填縫部分之工項等情，有現場錄影光碟及照片
    附卷可參，應堪認為真實，被告則否認並抗辯：附表編號1-
    3、1-4、1-7、1-11、1-13、2-3、3-5、3-7防水粉、地板、
    樓梯已施作，係因原告事後就工法多所刁難致系爭工程無法
    進行等語，揆諸上開說明，應由被告就附表工項已施作且已
    完工之情，為舉證之責，惟⑴被告就附表編號1-11部分，固
    提出照片（本院卷第95至128、161至171頁）抗辯：有做一
    半等語（本院卷第288頁），然查被告所提照片為砂石進場
    、地板水泥鋪設過程，並未見有何完工之圖示，則原告主張
    被告尚未鋪設地板磁磚，即屬可採，⑵被告就附表編號1-7、
    2-3部分固提出照片（本院卷第129至157頁），抗辯：修了
    很多次等語。然被告所提照片內水泥及梯面夾雜，僅徵有工
    事之進行，難認有何完工之情事，⑶附表編號1-3、1-4部分
    ，被告固抗辯有照片為憑，然此部分，迄至本院言詞辯論終
    結前，並未見被告提出事證以實其說，⑷另附表編號1-13、3
    -5、3-7部分，被告並未舉證以實其說；從而，被告抗辯前
    開工項業已完工，尚屬無據，即非可採。
　㈡系爭工程已施作工項之價值為何？原告依不當得利之法律關
    係請求被告返還已給付之工程款是否有理由？
　1.按無法律上之原因而受利益，致他人受損害者，應返還其利
    益。雖有法律上之原因，而其後已不存在者，亦同。民法第
    179條定有明文。次按契約之終止，僅使契約自終止之時起
    ，嗣後消滅，並無溯及效力，使契約自始歸於消滅。故在終
    止以前之契約關係，尚不發生回復原狀之問題。然承攬契約
    經承攬人完成部分工作後合意終止，承攬契約契約關係應向
    將來失其效力。定作人就承攬工作已支出費用，且因終止契
    約而受有損害，並使承攬人受有利益，此項利益與定作人所
    受損害之間有相當因果關係，即與民法第179條後段所定：
    「雖有法律上之原因而其後已不存在者」之情形相當，定作
    人似非不得據以請求承攬人返還不當得利。
　2.查原告主張業已交付被告213,000元，系爭合約已於109年6
    月10日終止之事實，為被告所不爭執，另被告就系爭工程僅
    施作一樓打底、1至3樓樓梯、填縫等工項，業經本院認定如
    前，則揆諸上開說明，原告主張被告應返還溢領之工程款，
    即非無由，次查，本件原告主張被告已施作部分之價值為68
    ,200元，為被告所否認，即應由被告就已施作價值逾前開金
    額部分，為舉證之責，然迄至本院言詞辯論終結前，被告並
    未提出事證以佐其說，是被告抗辯已施作部分金額超出原告
    給付款項，即屬無據，並非可採。
　3.依此，原告依不當得利之法律關係請求被告返還溢付之工程
    款以144,800元（計算式000000-00000＝144800元）為合理。
  ㈢被告就已施作部分之工程是否有債務不履行之情事？原告依
　  債務不履行之法律關係請求被告賠償其損害，是否有理由？
　1.按因可歸責於債務人之事由，致為不完全給付者，債權人得
    依關於給付遲延或給付不能之規定行使其權利。第258條及
    第261條之規定，於當事人依法律之規定終止契約者準用之
    。解除權之行使，不妨礙損害賠償之請求。民法第227條第1
    項、第263條、第260條分別定有明文。又民法第260條所規
    定之損害賠償請求權，係專指因債務不履行之損害賠償而言
    （最高法院55年台上字第2727號民事判例要旨參照）。是契
    約終止後原因不完全給付所生債務不履行之損害賠償請求求
    ，仍不受影響，先予敘明。原告主張系爭合約於終止前已有
    不完全給付之情事，為被告所否認，然兩造於109年6月11日
    LINE對話譯文如下：
　　被告：我現在有3場在動，目前沒有錢，要到8月9月才有
　　      錢，你只要出你的18萬，其他我自己會出。
　　原告：外面磁磚還有泥做修補。
　　被告：我只想完成他而已，因為我年底有一場大場地，我要
　　      養師傅。
　　原告：你如果想完成，泥做就不會丟著爛一個多月。
　　被告：要翻身，要靠哪一場，我沒有錢你聽不懂嗎，我要到
　　      這三場完成，九月十月才有錢，年底一場00000000，
　　      我要拼。
　　有影本附卷可參（本院卷第407頁），則原告主張被告因其
    他工程進行而無履行系爭合約之意思，即非無憑，此外，被
    告已為系爭工程部分施作，然並未完工，業經本院認定如前
    ，並有現場照片及錄影光碟附卷可參，被告之給付不合於債
    之本旨，應甚明確，從而原告主張：因可歸責於被告之事由
    致系爭工程有不完全給付之情事，即屬可採；被告固抗辯：
    已多次施工，然原告均不滿意且處處為不合理之刁難，方致
    系爭工程無法進行，系爭工程未完工不可歸責於被告等語，
    然並未能舉證以實其說，則其前開所辯，即難認可取。
　2.次按，因可歸責於債務人之事由，致給付不能者，債權人得
    請求賠償損害。民法第226條第1項定有明文。另承攬人之瑕
    疵擔保責任固屬無過失責任，不以承攬人具有過失為必要，
    定作人得請求修補或解除契約或減少報酬。若因可歸責於承
    攬人之事由，致工作發生瑕疵，則同時發生不完全給付之問
    題，此時定作人除得為前述請求外，並得請求賠償損害。是
    工作有瑕疵，定作人對承攬人行使債務不履行之損害賠償請
    求權，應以瑕疵之發生係可歸責於承攬人之事由為要件。（
    最高法院最高法院95年度台上字第1664號民事判決、 94年
    度台上字第1126號民事裁定要旨參照）。查系爭工程已完工
    部分有不完全給付之情事，業經本院認定如前，而被告業已
    拒絕履行，則有前開LINE聯繫內容附卷可查，系爭合約已有
    不完全給付之情事，且因被告拒絕進場而無補正之可能，則
    原告主張依227條第1項、第226條第1項依給付不能之規定，
    請求被告賠償原告因前開不完全給付所受損害，應屬可採，
    先予敘明。然原告主張被告已施作部分存有瑕疵，經原告另
    行修繕支出25,540元等情，為被告所否認，揆諸上開說明，
    則應由原告就受有損害乙節為舉證之責，而原告固舉估價單
    、現場監視錄影光碟為憑，主張系爭工程已完工部分存有瑕
    疵，然是否構成瑕疵、瑕疵範圍、修繕費用為何等部分，成
    因不一，亦難遽以原告就錄影光碟及估價單之主觀之判斷、
    計算與演繹，而為不利於被告之認定，本院亦無從遽以認定
    及判斷，此外，原告則未再舉證以佐其說，則原告依債務不
    履行之法律關係，請求被告賠償其損害，舉證尚有未足，仍
    難認可取。
四、綜上，原告依不當得利之法律關係請求被告返還溢付之工程
    款以144,800元及利息（計算式：000000-00000＝144800元）
    為有理由，應予准許，逾此部分，難認有據，應予駁回。
五、本件適用簡易訴訟程序，所為被告敗訴部分應依職權宣告 
    假執行。
六、本件事證已臻明確，兩造其餘之攻擊防禦方法，經本院斟酌
    後，認為均不足以影響本判決之結果，自無逐一詳予論述之
    必要，附此敘明。
七、訴訟費用負擔之依據：民事訴訟法第79條。　　
中　　華　　民　　國　　111 　年　　5 　　月　　25　　日
                  臺灣臺中地方法院臺中簡易庭
                                  法  官  陳航代
以上為正本，係照原本作成。
如不服本判決，應於送達後20日內，向本院提出上訴狀並表明上
訴理由，如於本判決宣示後送達前提起上訴者，應於判決送達後
20日內補提上訴理由書（須附繕本）。如委任律師提起上訴者，
應一併繳納上訴審裁判費。 
中　　華　　民　　國　　111 　年　　6 　　月　　6 　　日
                              書記官  廖鳳美　
附  表：

0-1  電梯底  落水頭安裝
項目1     1-1 1F廁所要用長條型的落水口  100cm    1-2 1F廁所地板  30*30  牆壁30*60    1-3 1F窗戶要用防水粉(3㎏防水粉 配50㎏水泥 配150砂 且要用攪拌機)比例    1-4 交接處用不織布 上兩層彈泥(P500彈泥)    1-5 1F 大門 廚房廁門 崁縫要用防水粉    1-6 1F廚房貼磁磚同時要裝落水口&隱形糞口    1-7 1F~3F 電梯旁邊鋼筋泥作要切後用填平    1-8 1F 推窗要填縫(不用防水粉)    1-9 1F 一面牆壁要貼30*60(原本油漆)    1-10 1F廚房30*60    1-11 1F地板80*80    1-12 1F廁所防水(防水粉+P500彈泥)    1-13 1F假門(門怎做完全自主 但要負責保管裡面磁磚)    1-14 1F廁所上面的洞要混泥土灌掉 厚度約10㎝    項目2     2-1 1F⇒2F 樓梯要等間距上去    2-2 樓梯側邊泥作要收尾    2-3 樓梯磁磚要倒拋光角    項目3     3-1 2F推窗崁縫(不用防水粉)    3-2 2F磁磚修理    3-3 2F防水(2道滲透+2道彈泥+邊角不織布+高壓水噴後)    3-4 2F落水頭安裝    3-5 地板 80*80 廁所30*75+30*30    3-6 3F通風口塞起來    3-7 3F地板 80*80 廁所30*60+35*30    3-8 3F落水頭安裝    3-9 3F防水(2道滲透+2道彈泥+邊角不織布+高壓水噴後)    3-10 3F 電箱旁邊打的泥作要收尾填平    項目4     4-1 電梯口門防水與崁縫(防水粉+不織布+彈泥)需殖筋拉住 殖10隻小鋼筋 否則怕門附著力不好    4-2 蓋子防水    4-3 地面 沖洗(2道滲透+2道彈泥+邊角不織布) 旁邊牆壁上來下面10㎝ 彈泥+2道滲透上去用P500+便宜滲透